【裁判字號】    98,簡上,7
【裁判日期】    981106
【裁判案由】    給付工資
【裁判全文】
福建金門地方法院民事判決               98年度簡上字第7號
上  訴  人  李茂源即日進企業社
被上訴人    豐長建設有限公司
法定代理人  甲○○
上列上訴人就其與被上訴人間給付工資事件，對本院金城簡易庭
於中華民國98年3月20日所為簡易民事判決提起上訴，本院管轄
之第二審於中華民國98年10月23日言詞辯論終結，判決如下：
    主  文
原判決關於命上訴人給付超過新臺幣壹拾壹萬捌佰零壹元本息部
分，及該部分之假執行宣告，暨其訴訟費用之裁判均廢棄。
上開廢棄部分，被上訴人在第一審之訴及其假執行之聲請均駁回
。
其餘上訴駁回。
第一審訴訟費用由上訴人負擔新臺幣壹仟貳佰零肆元，由被上訴
人負擔新臺幣伍佰陸拾陸元；第二審訴訟費用由上訴人負擔新臺
幣壹仟柒佰伍拾陸元，由被上訴人負擔新臺幣柒拾肆元。
    事實及理由
一本件被上訴人經合法通知後，未於言詞辯論期日到場，核無民
  事訴訟法第386條所列各款情形，爰依上訴人之聲請，由其一
  造辯論而為判決。
二被上訴人於原審為下列主張，聲明請求：上訴人應給付被上訴
  人新台幣（下同）162,521元及自民國97年1月20日起至清償日
  止按年息5％計算之利息，並提出簡易合約1份、工程款計算手
  稿8張、存證信函1份、支票及退票理由單各1張等影本為證：
(一)被上訴人於96年5月18日與上訴人簽訂承攬契約，約定由被上
  訴人為上訴人施作「金門縣金湖鎮下湖人工湖第二標工程」之
  全部模板工程（下稱系爭工程），工程款給付方式為工程施作
  期間每月25日由被上訴人依當月工程施作數量向上訴人報價，
  上訴人再依被上訴人所估算金額給付90％，餘下10％金額為工
  程保留款，應俟系爭工程施作完成並經業主金門縣自來水廠驗
  收通過後始與最後一期工程款併同給付。被上訴人於96年6、7
  、8共三個月施作，應領各該月工程款（下依序稱第1、2、3期
  ），其中第1、2期款，上訴人已依被上訴人所報金額給付當月
  90％程款，尚餘第1期工程保留款22,807元及第2期工程保留款
  32,382元；另第3期工程款為157,332元，上訴人僅清償其中50
  ,000元，所交付面額55,000元之支票經提示後遭存款不足退票
  。
(二)上訴人積欠被上訴人之工程款為162,521元（22,807＋32,382
  ＋157,332－50,000＝162,521）及按法定利率計算之遲延利息
  ，依承攬之法律關係提起本訴。
(三)上訴人雖辯稱其已交付面額50,000元及55,000元支票2張，結
  清工程款並代為墊付材料款云云，惟上訴人所兌現50,000元之
  支票及墊付五金材料款，已預先扣除不包括本件請求金額在內
  ，而上訴人辯稱，被上訴人受僱為「許先生」施作時使用其所
  有之模板，應付予租金云云，然向上訴人租用模板之人，係「
  許先生」而非被上訴人，自不得向被上訴人請求租金。
(四)上訴人抗辯，其在工程結束後，因被上訴人未將模板拆除，由
  其僱工拆除，支出工錢35,000元，另因被上訴人撤離工地時，
  將模板留在工地遭風砂掩埋，由其僱工挖出，支出工錢及受有
  損失合計12,000元之部分，被上訴人均願意給付。
三上訴人於原審答辯如下，聲明請求：駁回被上訴人之訴，並提
  出模板組立合約書1份、請款單4張等影本為證，另聲請訊問證
  人李經增：
(一)由南亞公司向金門縣自來水廠承攬後，轉包與上訴人，再轉包
  予被上訴人之系爭工程，於兩造間係約定全部完工驗收後始能
  請求工程款，而南亞公司既已倒閉，無法驗收，被上訴人自不
  得請求付款；何況上訴人交付被上訴人面額各為50,000元、55
  ,000元支票2張，結清工程款，其中1張支票，上訴人告知被上
  訴人要等南亞公司處理後再結票。
(二)被上訴人施作系爭工程所需五金材料，已由上訴人介紹長億五
  金建材行供貨，並於96年5月28日至同年7月24日代墊五金材料
  費共41,217元，此後墊付金額不明之款項，自得與被上訴人之
  工程款請求抵銷。
(三)龍騰企業之「許先生」，在南亞公司倒閉後，曾以點工方式請
  被上訴人施作，而被上訴人施作時既使用上訴人所有之模板，
  且已自「許先生」領得點工工資25,000元，自應支付使用模板
  之租金與上訴人。
(四)被上訴人施作系爭工程時使用上訴人所有之模板，於工程結束
  後未依約拆除，且有部分模板遭砂土掩埋，致上訴人支出僱工
  拆除之工資35,000元，另就被埋之模板損失12,000元，以上合
  計47,000元，應自本件請求扣抵。
四原審判決：被告應給付原告115,521元及97年10月13日起至清
  償日止，按年息5％計算之利息；原告其餘之訴駁回；訴訟費
  用1,200元由被告負擔，其餘570元由原告負擔。上訴人即被告
  對原判決不服，提起上訴，聲明請求：原判決不利於上訴人之
  部分廢棄；上開廢棄部分，被上訴人在第一審之訴駁回；第一
  、二審訴訟費用由被上訴人負擔。其補陳意旨略以：
(一)契約訂立時雙方默契，保留10％工程款，俟全部工程結構體完
  成並通過驗收後始行給付，而被上訴人施作之工程主結構體未
  完成，不能以工程完成驗收論。
(二)被上訴人稱第1、2期保留款各為22,807元、32,382元，係其自
  行計算之金額，未經上訴人承認；而被上訴人稱第3期工程款
  為157,332元，雖屬正確，但應扣除10％保留款15,733元，及
  上訴人為其墊付之長億五金材料款，再扣除3％發票稅及上訴
  人為其支付之便當錢後，餘額105,000元，已交付2張支票結清
  ，其中1張面額50,000元已兌現，另紙面額為55,000元支票，
  跳票原因是「許先生」拿了上訴人的模板去做，沒有拆還給上
  訴人。
(三)原審判決漏未扣除上述五金材料墊款、發票稅、便當錢，顯然
  有誤。
五被上訴人答辯如下，聲明請求駁回上訴，並提出：工程款計算
  手稿1份、支票及退票理由單各1張等影本：
(一)上訴人有115,521元未付。
(二)上訴人所稱之五金、材料墊款、發票稅、便當錢，已於第1、2
  期工程款中扣除。
(三)被上訴人施作第3期工程時，係自行支付便當錢；而五金材料
  於做完第2期後尚有剩餘，無庸於第3期施作時再行購買，即不
  應於第3期工程款中扣除。
六下列事項業經兩造於原審98年3月6日辯論時，依民事訴訟法第
  270條之1第1項第3款協議簡化為不爭執事項，依同法第3項規
  定應受其拘束，則上訴人於上訴後，否認被上訴人主張之第1
  、2期工程保留款金額，即不生影響：
(一)上訴人向訴外人南亞公司承包金門縣金湖鎮下湖人工湖第二標
  工程全部模板施作工程，之後將該工程轉包與被上訴人。
(二)系爭工程施作期間為96年6月6日至同年8月20日。
(三)兩造約定付款方式為每月25日依當月工程施作量結算，由被上
  訴人報價後給付90％款項，剩餘10％金額部分為工程保留款，
  俟全部工程完成並驗收通過後始行給付。
(四)兩造於訂立系爭契約時均認知系爭工程完成後，被上訴人應拆
  除板模。
(五)被上訴人已完成系爭工程，但因南亞公司倒閉而未拆除模板。
(六)系爭工程全部價款約為60餘萬元，前兩期工程款（96年6、7月
  部分）90％均已經上訴人給付。
(七)第1期工程款（96年6月部分）餘下之工程保留款為22,807元，
  第2期工程款（96年7月部分）餘下之工程保留款為32,382元，
  第3期之全部工程款為157,332元。
(八)上訴人曾交付原告兩張支票以清償系爭工程工程款，其中面額
  50,000元之支票業已兌現；另面額55,000之支票經被上訴人屆
  期提示後未獲付款。
(九)系爭工程所需五金材料，其費用均為上訴人為被上訴人代墊，
  惟被上訴人就此部分款項已於計算本件應請求工程款金額時扣
  除。
(十)龍騰企業之許先生曾與上訴人就部分模板訂立租賃契約，許先
  生之後僱請被上訴人整理工地，告知被上訴人可使用該批模板
  ，因此有使用該部分模板。
(十一)被上訴人模板施作工程所用模板為上訴人所有，依契約訂定時
  雙方默契，被上訴人於工程結束後應將模板拆除，惟被上訴人
  就此部分並未履行，致上訴人需花費另行僱工將模板拆除；另
  部分模板因遲未拆除遭颱風吹落而被砂土掩埋，使上訴人須花
  費自行僱工將模板挖出。
七本院之判斷：
(一)本件第1、2期保留款及第3期總工程款各為22,807元、32,382
  元、157,332元，為兩造不爭執之事實，且上訴人在本院審理
  時亦稱第1、2期保留款差不多是22,807元、32,382元，第三期
  完工總工程款為157,332元等語（本院卷第198、199頁），則3
  者合計為212,521元。
(二)被上訴人承做之板模工程，須經驗收完畢始得請領保留款，同
  為兩造不爭執之事實，惟此項驗收，除有特別約定，應限於被
  上訴人承包部分，否則會有他人遲延或未履行義務，卻令被上
  訴人負責之不公平情形，顯然超越契約之相對性；且上訴人無
  法證明雙方間另有特別約定，故所謂驗收範圍應限於本件模板
  部分。茲查，南亞公司雖已倒閉，然於96年8月21日該公司撤
  離工地前所施作之工程，除第5、6期工程款有13萬餘元之瑕疵
  外，均已估驗完畢，至於後續已施作尚未估驗部分，業經另案
  （即本院97年度重訴字第10號金門縣自來水廠與南亞公司間損
  害賠償事件）承辦法官於97年11月4日現場履勘，並經業主金
  門縣自來水廠及承包商南亞公司於97年11月10日會同監造人中
  興工程顧問股份有限公司（下稱中興公司）到場丈量驗收無誤
  ，已具狀向該案承辦法官陳報等情，以上情形，有本院依職權
  調取另案卷宗所附，均為上訴人不爭執其真正之金門縣政府工
  程施工查核小組96年9月5日勘查現場之缺失紀錄、另案97年11
  月4日履勘暨保全證據筆錄、中興公司97年11月10日（97）下
  湖監土字第004號函及附件「金門下湖人工湖第二標工程結算
  數量複丈暨金門下湖人工湖第二標後續土建工程工地交付」工
  地會勘紀錄、金門縣自來水廠97年11月26日民事陳報狀等在卷
  可稽（另案卷一第385頁、卷二第37至40頁）；對照上述資料
  所載之瑕疵部分未含本件水溝部分，可見兩造約定應經驗收之
  標的，即被上訴人施作第1、2、3期工程部分，均已驗收通過
  ，自可領取各期保留款及第3期之90％工程款。
(三)扣款部分：上訴人主張被上訴人怠未依約拆除工作完成後之模
  板，致黏著於工作物表面之模板被颱風打落後為風砂掩埋，嗣
  經上訴人僱工拆除其餘模板並僱請怪手挖出掩埋部分，尚有部
  分損失等情，為被上訴人所不爭執並自承兩造約定完工後有拆
  除模板之義務，且於原審98年3月6日辯論時表明同意支付上訴
  人僱工拆除模板費用35,000元及僱工挖出模板及部分模板遺失
  損失12,000元（原審卷第81頁）。以上合計47,000元部分，因
  被上訴人已當庭認諾，依民事訴訟法第384條規定意旨，自應
  認定上訴人此項抵銷抗辯成立，即應於本件工程報酬中扣除；
  至於上訴人主張模板損失與挖掘工資超出上述金額部分，並未
  舉證，被上訴人亦未認諾此部分款項，自無從與本件工程報酬
  中抵銷。
(四)模板租金部分：上訴人雖主張南亞公司連帶保證廠商龍騰企業
  之許先生，在南亞公司倒閉後曾以點工方式僱請被上訴人施作
  ，施作時使用上訴人所有之模板，而許先生既發放點工工資25
  ,000元與被上訴人，被上訴人即應支付使用模板之租金與上訴
  人，自應與本件應給付與被上訴人之工程款互為抵銷云云。惟
  查，被上訴人已否認後續施工所使用之板模係伊向上訴人租用
  ，上訴人亦自承「（你是跟許先生或是原告表示同意他們使用
  板模？）當初有協調，我是跟許先生講好的」、「是許先生要
  跟甲○○點工，所以許先生跟我租板模，拿給甲○○使用」等
  語（原審卷第77頁、本院卷第199頁），可見板模係許先生向
  上訴人租用，被上訴人即無支付租金予上訴人之義務；至於許
  先生支付予被上訴人之價款，除工資外，是否尚有其他項目，
  乃其內部之問題，要難謂上訴人得因此轉向被上訴人請求租金
  ，即無從與本件工程報酬主張抵銷。
(五)五金材料墊款部分：上訴人僅提出4紙請款單為證，其內容依
  序記載「5/8~6/3本期應收款64,357；上期未收款18,751；總
  計83,108」、「6/4~7/2本期應收款63,716；上期未收款83,10
  8；總計146,824」、「7月份本期應收款16,605；上期未收款
  24,612；總計41,217」；「7/2~8/1本期應收款90,982；上期
  未收款146,824；總計237,806」並手寫加註「甲○○5/28~7/2
  4帳：41,217」等語（原審卷第68至71頁），經本院向上訴人
  提示，上訴人承認其中記載甲○○款項係被上訴人叫料由上訴
  人墊付，此外其餘部分均係其本人叫料之貨款（本院卷第196
  頁）。由上述資料可知，被上訴人叫料使用僅自96年5月28日
  起至7月24日為止，並無8月份叫料未付之料款，若96年8月份
  仍有叫料並由上訴人墊付，則上述4紙上訴人於一年餘後之98
  年2月27日原審審理中時始提出之單據應不可能漏未記載，且
  上訴人自承伊及長億五金建材行就96年8月份之料款均無後續
  單據可供提出（本院卷第197頁）；參照被上訴人辯稱伊於第3
  期施作時未再叫料等語，足證被上訴人施作本件工程訂購五金
  材料而由上訴人為其墊付之部分，僅上述請款單所載41,217元
  而已，並無上訴人所辯另於96年8月份墊付41,217元或約43,00
  0元或27,879元之情形（各見原審卷第64頁、本院卷第200頁）
  。
(六)關於第1、2期施作所墊付之五金料款，即上述單據所載之42,
  217元部分，被上訴人稱均已於第1、2期工程款結清扣除，上
  訴人復稱其對被上訴人主張每期工程款已經扣除五金材料費，
  沒有意見等語（原審卷第75、76頁），可見五金材料墊款，均
  已在先前結算第1、2期工程款時扣除；至於上訴人未就結算之
  料款付予長億五金建材行，係其自身未履行墊款約定之問題，
  與本件無關，故上訴人主張墊付五金料款部分，自不得再與積
  欠被上訴人之工程報酬抵銷。
(七)便當錢部分：關於上訴人墊付第1、2期施工期間被上訴人及其
  工人所食用之便當費用，業經上訴人自承已於各該其工程款結
  算時扣除（本院卷第200頁）；至於上訴人主張第3期施工時另
  行墊付4,800元部分（同卷頁），並未提出任何支付單據為證
  ，且為被上訴人否認，自難認已由上訴人墊付，此一部份款項
  即無從與本件工程報酬主張抵銷。
(八)3％發票稅部分：被上訴人提出兩造間簡易合約記載「工資
  表、扣3％、以100萬元計算、扣3萬元」（原審卷第18頁），
  雖有意為承攬人支付之約定；然關於第1、2期工程款應扣繳3
  ％扣款均於各該期工程款結算時扣除，為上訴人所自承，對照
  被上訴人提出8紙工程結算手稿（原審卷第100至107頁），其
  第3期結算數據中並無扣除3％稅款之記載（原審卷第103、104
  頁），堪認上訴人主張此一部份未經扣除為可信。又第3期施
  作完工之總額為157,332元係兩造不爭執之金額，依雙方約定3
  ％比例計算，應扣繳4,720元稅款，核其給付標的種類與本件
  工程款報酬同為金錢，且均逾各期工程款結算之應扣除時點，
  即合於抵銷之適狀，應准予抵銷。
八綜上各節，被上訴人已完工尚未請領之工程款（包含工程尾款
  ）合計212,521元，扣除上訴人已兌現50,000票款，及模板拆
  除費用35,000元、挖出模板工資及模板遺失損失12,000元、第
  3期3％稅款4,720元後，計為110,801元，從而被上訴人基於承
  攬法律關係，請求上訴人給付110,801元為有理由，應予准許
  ；逾此範圍之請求則屬無據，應予駁回。上訴人提起上訴，求
  為廢棄原判決，就原判決命給付超過110,801元之本息部分，
  即屬有據，應予准許，其餘上訴部分，仍執陳詞爭執，為無理
  由，應予駁回。
九本件事證已臻明確，兩造其餘主張陳述及所提之證據，核與本
  件判決結果無影響，爰不逐一論駁，附此敘明。
據上論結，本件上訴為一部有理由，一部無理由，依民事訴訟法
第436條之1第3項、第463條、第385條第1項前段、第449條第1項
、第450條、第79條，判決如主文。
中    華    民    國    98    年    11    月    6     日
                  民事庭      審判長法  官  周建興
                                    法  官  張珈禎
                                    法  官  周美玲
以上正本係照原本作成。
本判決不得上訴。
中    華    民    國    98    年    11    月    6     日
                                    書記官  許力方

司法院資訊處製作；財團法人民間司法改革基金會備份。
